臺灣桃園地方法院刑事判決　　　　　　 99年度簡上字第987號
上　訴　人
即　被　告　黃鶯
選任辯護人　莊守禮律師
上列上訴人即被告因傷害案件，不服本院中華民國99年10月15日
99年度桃簡字第2558號刑事簡易判決（聲請簡易判決處刑案號：
99年度偵字第21359 號），提起上訴，本院管轄第二審之合議庭
判決如下：
    主  文
上訴駁回。
    事  實
一、黃鶯與吳欣忠素有嫌隙，於民國99年6 月19日上午9 時許，
    在桃園縣八德市○○路42號康是美藥妝店內，雙方因細故起
    口角爭執，吳欣忠先徒手毆打黃鶯之頭部（吳欣忠所涉傷害
    犯行業經本院判決確定），黃鶯旋即基於傷害之犯意，持三
    角鐵架揮擊吳欣忠，致吳欣忠受有頭部右眉毛處外傷併腦震
    盪之傷害。
二、案經吳欣忠訴由桃園縣政府警察局八德分局報告臺灣桃園地
    方法院檢察署檢察官偵查後，聲請簡易判決處刑。
    理  由
壹、證據能力方面：
一、按被告以外之人於審判外之言詞或書面陳述，除法律有規定
    者外，不得作為證據。被告以外之人於檢察事務官、司法警
    察官或司法警察調查中所為之陳述，與審判中不符時，其先
    前之陳述具有較可信之特別情況，且為證明犯罪事實存否所
    必要者，得為證據，刑事訴訟法第159 條第1 項、第159 條
    之2 分別定有明文。所謂「具有較可信之特別情況」，應係
    指該被告以外之人於檢察事務官、司法警察官或司法警察調
    查中所為之陳述，與審判中不符，而其先前之陳述，從客觀
    上之環境或條件等情況加以觀察，有足以取代審判中經反對
    詰問之可信性保證者而言（最高法院96年度台上字第5979號
    判決要旨參照）。經查，證人吳欣忠、袁暐婷、吳祖懿於警
    詢之證述，均係被告以外之人於審判外之陳述，屬傳聞證據
    ，且被告及辯護人已就上開證述之證據能力表示爭執（見本
    院簡上字卷第18頁），然證人吳欣忠、袁暐婷於本院審理時
    ，業已到庭具結作證，本院審酌上開證人於警詢所為陳述作
    成之狀況，與本院審理時所為具有證據能力之證述可供作為
    證據，又其二人在警詢時所為之證述，與本院審理時之證述
    相較，非屬除該項傳聞證述外，已無從再就同一供述取得與
    其審判外陳述之相同供述內容，倘以其他證據代替，亦無從
    達到同一目的之情形之「必要性」要件，是證人吳欣忠、袁
    暐婷於警詢時所為證述即無證據能力，不能作為本案被告論
    罪之依據。
二、次按被告以外之人於審判中所在不明無法傳喚或傳喚不到，
    其於司法警察調查中所為之陳述，經證明具有可信之特別情
    況，且為證明犯罪事實之存否所必要，得為證據，刑事訴訟
    法第159 條之3 第3 款定有明文。查，證人吳祖懿於本院審
    理時經合法傳喚、拘提均未到庭，嗣公訴人捨棄傳訊（見本
    院簡上字卷第78頁反面），而證人吳祖懿於警詢時之供述為
    證明犯罪事實存否所必要，且除該次警詢時之證述外，並無
    其餘供述在卷，已無從再取得相同之供述內容而符合「必要
    性」要件。另本院審酌證人吳祖懿為康是美店員之員工，與
    被告、證人吳欣忠等均無嫌隙，自無飾詞誣陷被告之理，再
    參酌證人吳祖懿係於99年7 月4 日即至警局製作筆錄，距離
    本案發生時間甚近，其對當時被告與證人吳欣忠發生爭執之
    過程亦能詳細描述而無記憶不清之情形，應認證人吳祖懿於
    警詢時所述具有特別可信性之處，自得採為本案之證據。
二、除前開所述外，本案所引用之供述及非供述證據，經本院依
    法踐行調查證據程序，檢察官、被告及其辯護人均不爭執各
    該證據之證據能力，且亦查無依法應排除其證據能力之情形
    ，是後述所引用證據之證據能力均無疑義，先予敘明。
三、訊據被告黃鶯固坦承有於前揭時地與被害人吳欣忠發生口角
    爭執，並舉起三角鐵架之事實，惟矢口否認有何傷害犯行，
    辯稱：伊當日係以三角鐵架阻擋吳欣忠的毆打，該三角鐵架
    很重，伊不可能舉起該三角鐵架揮打吳欣忠云云，經查：
  (一)上揭事實業據證人即被害人吳欣忠於本院審理時結證稱：於
    99年6 月19日上午，當時康是美藥妝店要開門，伊正要將一
    個紙箱搬出來，但被告用腳踢伊的箱子，還大聲怒罵伊「衝
    三小，白癡」，伊就去找被告理論，當時伊問被告為何要踢
    伊的箱子，被告說沒有，但被告講話越來越大聲，伊就動手
    打被告，當時伊用巴掌打被告的頭，之後伊與被告扭打，被
    告有拿起三角鐵架往伊的胸部正面頂，其中一個角就頂到伊
    右眉毛，伊就抓住該角，被告一直抓住三角鐵架往前頂，伊
    抓住其中一角抗拒，時間大約幾秒鐘等語（見本院簡上字卷
    第30頁），核與證人袁暐婷於本院審理時結證稱：當日上午
    9 時許，吳欣忠要從側門搬箱子、架子出去，被告要從側門
    進來，被告說吳欣忠用箱子打他，就踢了箱子一腳，之後他
    們二人就發生口頭衝突，被告就大聲叫罵，吳欣忠則走到正
    門門口裡面問被告怎麼回事，被告就說「白癡，為何要用箱
    子打他」，吳欣忠想出手制止被告大聲叫罵，被告隨即拿起
    旁邊的三角鐵架，兩人就扭打起來，三角鐵架已經先打到吳
    欣忠的臉，吳欣忠的眼鏡掉到地上，後來伊為了怕被告將三
    角鐵架抽回來會打到吳欣忠，伊才過去跟他們二人爭那支三
    角鐵架等語（見本院簡上字卷第33頁）及證人吳祖懿於警詢
    時證稱：伊當時有看到被告以鐵架反擊等語（見臺灣桃園地
    方法院檢察署99年度偵字第21359 號卷第21頁）大致相符，
    並有本院依職權勘驗現場錄影光碟結果：畫面一開始有一三
    角鐵架置於畫面右上方鐵捲門前地上，隨後被告自畫面下方
    往鐵捲門方向走去，吳欣忠亦跟在被告後方往鐵捲門方向走
    ，被告走到鐵捲門處便轉身、雙手抱胸，對吳欣忠說話，被
    告左手指著玻璃門方向對著吳欣忠說話，吳欣忠隨即上前，
    雙手抓住被告的雙手，兩人開始拉扯，兩人身後的鐵捲門慢
    慢開啟，在一旁整理貨物之袁暐婷，見狀便走上前去自吳欣
    忠背後抱住吳欣忠，但被告與吳欣忠兩人一直拉扯，至光碟
    時間42秒時，放在地上的三角鐵架被拿起，被告與吳欣忠抓
    著三角鐵架拉扯，幾秒後，吳欣忠與被告二人分開，此時被
    告有將手上物品放置地上之動作，其後三角鐵架即放置於被
    告身旁，已不在原畫面一開始所在位置，袁暐婷擋在兩人中
    間，吳欣忠轉身往回走了幾步，被告頭髮凌亂站在店門口處
    拿起手機撥打，並不時轉頭以手指著吳欣忠說話，吳欣忠往
    店內走去（見本院簡上字卷第28頁反面至第29頁），及現場
    照片監視器錄影光碟翻拍照片3 張（見同前偵卷第29頁、第
    30頁）附卷可稽，足認證人吳欣忠、袁暐婷、吳祖懿前揭證
    述堪信屬實。
  (二)被告雖以前詞置辯，惟據被告於警詢時先稱：當時伊因為吳
    欣忠先動手打伊，伊就用拳頭亂揮，伊不知道有沒有打到吳
    欣忠，後來伊有拿旁邊的一個傘架（即三角鐵架）起來阻擋
    吳欣忠打伊，跟吳欣忠拉扯中間可能有打到他，伊也記不太
    清楚了云云（見同前偵卷第15頁），後於本院準備程序時供
    稱：當日伊被吳欣忠毆打時，伊沒有還手，伊有拿起傘架（
    即三角鐵架）要阻擋吳欣忠的毆打，但傘架（即三角鐵架）
    本身很重，伊不可能揮打吳欣忠云云（見本院簡上字卷第17
    頁反面），再於本院審理時供陳：伊當日有拿起三角鐵架，
    但根本沒有碰到吳欣忠的身體云云（見本院簡上字卷第82頁
    反面），由被告上揭陳述可知，其就當日有無以三角鐵架揮
    打到證人吳欣忠之重要情節，於警詢時先陳述記憶不清，但
    有可能打到證人吳欣忠，再於本院準備程序、審理時改稱絕
    無此事，其供述前後不一，已難採信。被告雖再辯稱：該三
    角鐵架很重，伊不可能揮打到吳欣忠云云，辯護人亦為被告
    辯稱：被告為腦性麻痺且自幼肢體殘障之人，除右側肢體有
    障礙，左手掌亦因意外事故而有手指變形萎縮之情形，而吳
    欣忠為一年輕力壯之男子，此二人相遇發生衝突，被告連自
    保機會都沒有，怎可能舉起重達8.2 公斤之三角鐵架反擊云
    云，然該三角鐵架重量經被告及辯護人測量後為8.2 公斤（
    見本院簡上卷第55頁下方照片），而被告右手握力為8 公斤
    、左手則為12公斤，此亦有被告提出之衛生署桃園醫院診斷
    證明書1 份可憑（見本院簡上卷第56頁），則以被告上開雙
    手之握力重量觀之，其要舉起該三角鐵架尚非不可想像，況
    被告對於當日有舉起該三角鐵架以阻擋證人吳欣忠乙節業已
    坦認在卷，而該三角鐵架經本院當庭測量，高度約86公分、
    底部水平部分約48公分、斜角長度約51公分，縱使被告未將
    該三角鐵架高舉至胸部以上，僅需舉至腰部左右，其斜角部
    分即足以傷及證人吳欣忠之頭部無疑，況斯時被告係遭逢證
    人吳欣忠之攻擊，在急迫之間舉起該三角鐵架反擊，致證人
    吳欣忠受傷等情，亦非悖於常情，是被告及辯護人前揭所辯
    尚難採信。
  (三)被告之辯護人再辯稱：依監視錄影光碟內容所示，袁暐婷居
    中勸架時，曾以右手環繞吳欣忠右肩擬將吳欣忠拉回，而吳
    欣忠受傷位置則在右耳後方及右頸處，是吳欣忠此二處傷勢
    亦有可能係袁暐婷勸架時拉扯所造成，且吳欣忠所受為頸部
    傷勢，為何會造成腦震盪的情形，有疑義云云，然查：證人
    吳欣忠受有頭部外傷併腦震盪等傷害之事實，業據證人吳欣
    忠於本院審理時結證稱：伊當日就診時係頭暈、想吐，伊跟
    被告當時係面對面，被告舉起的三角鐵架只有碰觸到伊右眉
    毛上方，其他部位則沒有碰觸到等語（見本院簡上字卷第31
    頁反面），核與證人袁暐婷於本院審理時結證述：伊當時有
    看到被告拿起三角鐵架後有先打到吳欣忠的臉部，吳欣忠的
    眼鏡還斷掉，掉在地上，伊只有看到這一幕等語（見本院簡
    上字卷第34頁反面、第35頁）相符，並有敏盛綜合醫院診斷
    證明書1 份及本院依職權調取證人吳欣忠於敏盛綜合醫院就
    診之病歷資料在卷可憑（見同前偵卷第23頁、本院簡上字卷
    第46頁至第50頁），足認證人吳欣忠、袁暐婷上揭證述內容
    確屬實情，證人吳欣忠當日受有右眉毛處外傷併有腦震盪之
    傷害等情堪以認定。另由證人吳欣忠前揭證詞可知，當時被
    告所持三角鐵架只有傷及其右眉毛處，並未碰觸到其他身體
    部位，證人袁暐婷亦證稱：在被告未拿起三角鐵架前，伊有
    衝過去抱住吳欣忠，伊有用右手環繞吳欣忠右肩，試圖將吳
    欣忠拉回來等語（見本院簡上字卷第33頁反面、第34頁反面
    ），則證人吳欣忠頸部及右耳後方之抓傷是否為被告所為即
    有疑義，惟縱認上開傷勢非被告所為，亦無從解免證人吳欣
    忠右眉毛處之傷勢係被告所造成之事實，是辯護人徒以證人
    吳欣忠受有頸部傷害，而與腦震盪無關云云，無視證人吳欣
    忠右眉毛處之外傷，其推論尚嫌速斷，難認有理由。再按病
    患傷勢之診斷，需依靠醫師之專業知識、看診經驗並輔以儀
    器及病患本身的陳述等事項，綜合判斷為之，且醫院診斷證
    明書係病患就診或就醫，醫師就其診斷治療病患結果，所出
    具之證明書，其製作當時無預見日後可能會被提供作為證據
    之偽造動機，其虛偽之可能性小，是上開診斷證明書係醫師
    依照病人就診時之事項綜合認定證人吳欣忠有受有腦震盪傷
    害，益徵證人吳欣忠確有起訴書所載之傷害無疑。
  (四)被告之辯護人再辯稱：本件被告係被吳欣忠打到毫無招架之
    力，是被告以三角鐵架阻擋吳欣忠之攻擊，顯為正當防衛云
    云：惟按正當防衛必須對於現在不法之侵害始得為之，侵害
    業已過去，即無正當防衛可言。至彼此互毆，衡之一般社會
    經驗法則，係屬多數動作構成單純一罪而互為攻擊之傷害行
    為，必以一方初無傷人之行為，因排除對方不法之侵害而加
    以還擊，始得以正當防衛論。反之，縱令一方先行出手，而
    還擊之一方在客觀上苟非單純對於現在不法之侵害為必要排
    除之反擊行為，因其本即有傷害之犯意存在，則對其互為攻
    擊之還手反擊行為，自無主張防衛權之餘地（參見最高法院
    30年上字第1040號判例意旨、92年度台上字第3039號判決意
    旨）。查，證人袁暐婷見被告與證人吳欣忠發生衝突，在被
    告拿起三角鐵架前，即上前抱住證人吳欣忠等情，業據證人
    袁暐婷到庭證述明確，是被告持該三角鐵架反擊時，證人吳
    欣忠已遭證人袁暐婷拉住並制止其傷害被告之舉動，則被告
    再持三角鐵架傷害證人吳欣忠之行為顯非單純對於現在不法
    之侵害所為必要排除之反擊行為，反係具有傷害證人吳欣忠
    之犯意存在，至為灼然，是被告上開辯解，亦屬事後卸責之
    詞，委無足採。
  (五)綜上所述，本件事證明確，被告犯行堪予認定，應依法論科
    。
四、核被告所為，係犯刑法第277條第1項之傷害罪。原審以被告
    上揭罪證明確，適用刑法第277 條第1 項、第41條第1 項前
    段，刑法施行法第1 條之1 第1 項、第2 項前段，並審酌被
    告係以雨傘架（即三角鐵架）傷害他人之手段、告訴人傷勢
    、犯罪動機、所受刺激、被告並無前案記錄，素行尚非不良
    ，及被告犯後態度等一切情狀，量處拘役59日，並諭知易科
    罰金之折算標準，核其認事用法、量刑均無不合，是被告上
    訴意旨否認犯罪，指摘原判決不當，求予撤銷改判，核無理
    由，應予駁回。
據上論斷，應依刑事訴訟法第455 條之1 第1 項、第3 項、第36
8 條，判決如主文。
本案經檢察官張聰耀到庭執行職務。
中    華    民    國  100     年    9    月     28    日
                刑事第十二庭審判長  法  官  許  雅  婷
                                    法  官  羅  國  鴻
                                    法  官  陳  威  帆
以上正本證明與原本無異。
如不服本判決應於收受判決後10日內向本院提出上訴書狀，並應
敘述具體理由。其未敘述上訴理由者，應於上訴期間屆滿後20日
內向本院補提理由書( 均須按他造當事人之人數附繕本) 「切勿
逕送上級法院」。
                                    書記官  吳  玉  蘭
中    華    民    國   100    年    9     月    28    日